【裁判字號】    94,重訴,175
【裁判日期】    950424
【裁判案由】    損害賠償
【裁判全文】
臺灣板橋地方法院民事判決             94年度重訴字第175號
原      告  台北縣林口鄉麗林國民小學
法定代理人  乙○○
訴訟代理人  粘舜權律師
被      告  張宗典即張宗典建築師事務所
訴訟代理人  陳正旻律師
複代理人    甲○○
上列當事人間請求損害賠償事件，經本院於民國95年4 月10日言
詞辯論終結，判決如下：
    主  文
被告應給付原告新臺幣壹佰柒拾陸萬貳仟參佰伍拾伍元，及自民
國九十四年五月十七日起至清償日止，按年息百分之五計算之利
息。
原告其餘之訴駁回。
訴訟費用由被告負擔五分之一，餘由原告負擔。
本判決第一項於原告以新臺幣陸拾萬元為被告供擔保後，得假執
行；被告如將請求標的物提存，或於執行標的物拍賣、變賣或物
之交付前，以新臺幣壹佰柒拾陸萬貳仟參佰伍拾伍元為原告預供
擔保，得免為假執行。
原告其餘假執行之聲請駁回。
    事實及理由
一、原告主張：
  (一)兩造於民國87年7 月1 日簽「台北縣林口麗林國民小學新設
    校第三期校舍新建工程設計監造委託契約書」（下稱系爭計
    設監造契約），由原告委託被告擔任新建第三期校舍設計及
    監造事宜。依監造契約書第1 條約定內容以觀，其定性應屬
    委任契約，而應適用民法第528 條以下相關規定。
  (二)詎被告於辦理估驗計價予承包商玉峰營造有限公司（下稱玉
    峰公司）時，於第三期工程結算表（即原證二）部分，有估
    價不實之處。即就此估驗部份，原告前曾申請台北市土木技
    師公會進行鑑定，鑑定結果認為被告估價不實，溢領款項，
    此有結構安全鑑定補充報告書一件足證。茲將估驗不實溢領
    金額明細臚列如下：
    (1)鋼筋部分：依據結構安全鑑定補充報告書之記載「……若
      依此則目前鋼筋已結算數量應可扣除169.1 噸，此部分應
      可扣回結算多計之費用約新臺幣（下同）1,950,000 元」
      ，即此部分應扣除169.1 噸，被告應賠償溢估費用1,950,
      000 元。
    (2)鋼構部份：鑑定報告所鑑定實作估算數量為：143,048 ＋
      54,686＋64,668＋11,370＋26,415＋123,885 ＋125,395=
      549,467 噸。被告估驗與請款數量為：243,633 ＋75,505
      ＋70,717＋20,298＋43,080＋249,058 ＋224,920 ＋17,7
      27＋116,320 ＋8,716=1,069,974 噸。（此請詳參鑑定報
      告第11頁第10項結算數量表），超估重量：520,507 噸，
      合計金額為8,850,000元。
    (3)二項金額合計：10,800,000元。
  (三)瑕疵補強損害部分：被告因監造不實，承包商玉峰公司工程
    瑕疵，被告未發現，造成原告須另支出經費進行補強工程，
    此有劉厥然建築師事務所變更設計表與議定書各一件可佐。
    依據該明細表第12項「前承商施作不良須補強工程」金額為
    1,308,720 元。工程內容為：
    (1)原結構一樓鋼構焊道鏟修：785,232元。
    (2)原結構二樓鋼構焊道鏟修：357,504元。
    (3)原結構屋頂鋼構焊道鏟修：165,984元。
  (四)爰本於契約關係提起本訴，請求被告賠償因處理前開委任事
    務有過失，致原告所受損害。
  (五)併為聲明：被告應給付原告12,108,720元，及自起訴狀繕本
    送達翌日（94年5 月17日）起至清償日止，按年息5%計算之
    利息；原告願供擔保，請准宣告假執行。
二、被告抗辯：
  (一)被告於84年間參加原告舉辦之「台北縣林口鄉麗林國民小學
    校園整體規劃」徵圖比賽於84年12月取得設計監造權，並與
    原告簽訂設計監造契約（分一至三期，前後費時五年），87
    年所簽訂為第三期契約（即系爭設計監造契約），但設計費
    始終未隨法定利率提高，契約內容卻一期比一期嚴苛。甚且
    本件系爭契約書中既載明違約罰則，原告竟又另發明一套罰
    則為求償標準，於法應有未合。
  (二)關於原告主張估驗計價不實部分：
    (1)鋼構部分，土木技師公會結算之數量與實作無誤，差距係
      21.56%耗損。即第三期工程預算不足，鋼構柱及鋼構樑、
      鋼材之選擇，採價格較低之鋼板，而非型鋼，自應加入耗
      損率。
    (2)鋼筋部分：鑑定報告並未考慮主鋼筋錨定、搭接、彎鉤、
      施工等必須施作之鋼筋部分長度等必要施作部分。即依被
      告計算方式，地下一樓柱鋼筋少算89.3噸，地樑鋼筋少算
      24.3噸合計少算113.60噸。而筏基板、水箱蓋及地下室擋
      土牆處之鋼筋長度及數量亦都有不足情形。惟總結而言鋼
      筋數量並沒有多計113.5噸。
    (3)又所謂「工程估驗」依「各機關辦理公有建築物作業要」
      第32條規定，必須有工程估驗計算單、估驗明細表、完工
      照片、領款收據四項事證，送主辦工程機關辦理核付，才
      能完成核款程序。故工程結算部分，是依據已完成部分加
      以查核結算，結算數量不一定與估驗數量相符，否則即無
      變更設計這一項工作，結算驗收時，如發現工程有瑕疵，
      一樣須辦理瑕疵扣款。
  (三)玉峰公司工程瑕疵部分，係承造人於90年2 月20日申報停工
    後，於辦理追加續接器預算期間進入工地擅自施工，被告已
    於90年8 月27日發函要求承包商停工改善，由於承包商發生
    財務危機，故未改善瑕疵即逃匿，惟由原告所出具函示內容
    和，工程估驗保留款2,059,188 元及保證銀行繳回履約保證
    金共7,935,000 元，可供扣抵，原告並無何損失可言。且有
    關監造不實部分，實則原告於未經被告同意下將設計圖交由
    承包廠商外帶更改，更改後之圖未經被告核章，即擅加蓋騎
    縫章後交由承包廠商據以施工，而被告派駐原告工地之監工
    誤以為被擅自更改後的圖是正確，據以施作才生錯誤。
  (四)併為答辯聲明：原告之訴駁回；如受不利判決願供擔保，請
    免為假執行。
三、兩造不爭執之事項：
  (一)兩造於87年7 月1 日簽訂系爭設計監造契約，其內容詳如原
    告所提出原證一契約書所載（即包含「設計」與「監造」二
    部分，報酬各占1/2）。
  (二)本件原告主張之損害均肇於「監造」疏失（包含估驗計價不
    實及監造不實之瑕疵損害），與「設計」無涉。
  (三)系爭工程之現場鋼筋及鋼構配置與原來設計圖不同；承包商
    現場施工部分，係按更改（未送經主管機關核准變更）後之
    圖說施工，故現場施作結果與經主管機關審核通過之原圖說
    不符；並有被告90年8 月27日90典字第77號函（詳卷附附件
    六）一份在卷可佐。
  (四)依系爭設計監造合約約定，原告應給付被告之服務報酬共3,
    524,710 元（設計費與監造費各占1/2 ，故各為1,762,355
    元）。原告已給付被告設計費40% （即1,409,884 元）、監
    造費10% （即352,471 元）；尚未給付設計費10% （352,47
    1 元）、監造費40% （即1,409,884 元）。
四、觀諸卷附系爭設計監造合約第9 條既就債務不履行之罰責部
    分詳為約定，並特別於第7 款約定「前6 款各扣、罰款，或
    不予乙方服務費用後，甲方仍至少應付乙方50% 總服務費用
    。」等情，顯就兩造間有關系爭契約不履行之罰責，已為最
    高賠償總額之特約。準此，原告依民法第544 條規定，請求
    被告賠償原告其因處理委任事務有過失所生之損害，其賠償
    總額自亦應受兩造間前開特約之限制。再按「各工程承包商
    未依圖說施工，被甲方（即原告）或有關單位查獲，並處承
    包商以罰款結案，且乙方（即被告）無法證明其業已善盡其
    責時，甲方得扣除該部分之工程項目設備之服務費，用並處
    以6 倍之罰款。」系爭合約第9 條第6 款定有明文。經查：
  (一)系爭工程之承商玉峰公司於89年7 月6 日得標後，即進行施
    工，至90年9 月9 日因負責人發生財務糾紛不知去向（當時
    結算完成大底地樑、地下室外牆灌漿、鋼骨組立至二樓），
    原告於91年9 月30日發存證信函確定與玉峰公司終止合約時
    ，並於91年8 月15日就未完成工程進行重新發包，新得標者
    為宜坤營造有限公司（下稱宜坤公司），雙方於簽約之際，
    宜坤公司發現原工程已施作合約書與預算書圖內容不符遭竄
    改，所有柱筋數量短缺約一半，繼續施工安全勘慮，要求已
    施作部分及整體結構安全鑑定無虞才履約，是原告委託台北
    市土木技師公會鑑定，製有卷附鑑定報告及補充報告等情，
    除有鑑定報告一份在卷可佐外，並為造被告所不爭執（見本
    院95年1 月12日言詞辯論筆錄「…現在是以變更後的圖來計
    算。發現變更是在重新發包才發現有變更。新的契約已經簽
    了之後，營造廠來才發現有變更。」）。準此，原告依據鑑
    定報告內容所請求鋼筋、鋼骨估驗不實之損害及瑕疵改善之
    損害均肇於「承包商玉峰公司未按原設計圖施工，擅以竄改
    後圖說施工，致柱筋數量短，施工安全勘慮，應予補強。」
    自屬前述第9 條第6 款所指「承商未依圖說施工」。再查系
    爭工程承包商玉峰公司未按圖說施工，並溢領工程款，經原
    告請求玉峰公司違約賠償，已獲確定判決等情，有本院94年
    度建字第42號判決書一份在卷可佐，此部分應認已該當第9
    條第6 款前段構成要件（即該條所謂罰款結案，應泛指債務
    不履行之損害賠償而言）。
  (二)被告抗辯：有關監造不實部分，實則原告於未經被告同意下
    將設計圖交由承包廠商外帶更改，更改後之圖未經被告核章
    ，即擅加蓋騎縫章後交由承包廠商據以施工，而被告派駐原
    告工地之監工誤以為被擅自更改後的圖是正確，據以施作才
    生錯誤。即前開錯誤係可歸責原告所造成，不應責由被告負
    賠償之責等語。既為原告所否認，依前述第6 款約定自應由
    被告就其業已善盡監造之責負立證之責。惟查，姑不論遭竄
    改之圖說是否由原告交付，被告既於本院95年1 月12日言詞
    辯論期日自承：現場的鋼筋與鋼構的配置與原來的圖是不一
    樣的，但是原告把圖借給營造公司，營造公司拿給結構技師
    希望可以檢討數量不要那麼多，結構技師改了之後，有告訴
    營造廠，必須要拿給被告辦理變更設計，但是營造廠沒有拿
    給被告辦變更設計，就拿給沒有合法變更設計的圖給營造廠
    在現場的人施工。（法官：監造有沒有原始的配置圖？）我
    們的圖放在工地，可能被他們是換掉了。所以後來監造就是
    按照變更後的圖。實際上施工是按照變更後的圖，與原來的
    圖不一樣。圖上面是沒有日期的。因為營造廠第一期、第二
    期都是同一個人做的，做的很好，所以沒有警戒心。（法官
    ：94年7 月22日答辯狀的附件六號，有何意見？）所謂未按
    圖施工就是我去現場檢查，發現鋼筋數目不對，本來應該是
    四支，是原來的圖，三支是變更後的圖，當時我是沒有帶圖
    去，我僅憑印象查覺的。另外還有彎下來的固定長度，要有
    45倍的長度，都不夠，配筋的外置也不對。發函之後，承包
    商一直要求學校讓他們繼續要趕工。本來應該是要開會，後
    來大概十天左右，人都不見了。估驗的部分，有問題就沒有
    給他，就是一樓版的部分。現在是以變更後的圖來計算。發
    現變更是在重新發包才發現有變更。新的契約已經簽了之後
    ，營造廠來才發現有變更。有被偷改的部分，就是鋼骨柱的
    鋼筋，鋼骨樑的鋼筋，所以有偷改，但是偷改的部分，有施
    工也沒有給他錢。估驗的部分有按圖施作。（原告法定代理
    人「我們否認有把圖借給承包商。實際上被告應該有原來的
    圖。監造應該依照原來的圖施作，至少應該要依照預算書的
    圖施工。被告既然說一樓板四支的鋼筋變成三支，他就發現
    ，但是柱筋的部分應該24支，現場只有12 支 ，他為何未發
    現，很奇怪。實際上工地在90年6 月就沒有施工。我們很奇
    怪，被告發函後，承包商就倒了。被告說被變更的圖沒有施
    工，我們否認，如土木技師公會鑑定報告第7 項第3 點，所
    以可以看出，地下室柱主筋的部分已經結算了。估驗的時候
    是依照預算書的圖去估的，所以不可能是用變更後的圖去算
    。是後來的承包商發現圖不一樣，被告才承認有圖不一樣的
    情形。」）圖確實有借給承包商，是原告法定代理人不知道
    。學校的總務主任因為圖外借而被教育局處罰。預算書有附
    圖，沒有錯。主要是因為合約書被更改，沒有人知道。營造
    廠請款的作業，是按照現場的施作情形，計算完畢後照相，
    送到監工的工地，監工對造後，才送到建築事務所，核算金
    額，不是直接按照預算書。現在的計價作業，就是混泥土打
    完之後，還有鋼筋的部分，只付到檔土牆。跟原來設計不符
    合的是地下室的柱子的柱筋被改，有按照改過的數量估驗，
    因為當時已經接近過年，那次我沒有去看。估驗的部分，我
    們也會對一下預算書有無超過預算的數量。實際上是工地去
    算等語。則由被告自承之事實，至少已備下述疏失：
    (1)監造人就其執有之圖說，未盡保管之責，以致遭人更換竟
      不自知。此部分並不得由被告單執「圖面未列日期」云云
      ，即得脫免保管責任未盡之處。
    (2)被告除為系爭工程之監造人外，同時擔任設計人，系爭工
      程所出現數量差異之瑕疵，依被告之專業判斷，根本無庸
      對照圖說即顯然可發現（包括前述「 所謂未按圖施工就
      是我去現場檢查，發現鋼筋數目不對，本來應該是四支，
      是原來的圖，三支是變更後的圖，當時我是沒有帶圖去，
      我僅憑印象查覺的。另外還有彎下來的固定長度，要有45
      倍的長度，都不夠，配筋的外置也不對。」；（原告：被
      告既然說一樓板四支的鋼筋變成三支，他就發現，但是柱
      筋的部分應該24支，現場只有12支，他為何未發現，很奇
      怪…前開部分已估驗計價。）「跟原來設計不符合的是地
      下室的柱子的柱筋被改，有按照改過的數量估驗，因為當
      時已經接近過年，那次我沒有去看。估驗的部分，我們也
      會對一下預算書有無超過預算的數量。實際上是工地去算
      。」），竟未有警覺，且有未至現場查看即於估驗計價之
      情（退步言之，縱被告無須親至現場點數，其於事後對照
      估驗單所檢附之相片及預算書時，應極易查覺承商並未依
      原設計圖施工。），被告前開所為，已背善良管理人責任
      甚遠。
  (三)又前開未依圖施工，既肇於施工前即竄改變更之設計圖所致
    ，監造人迄承商倒閉宜坤公司接手，始覺上情，此部分服務
    報酬，自應按監造報酬計算即1,762,355 元（得加計6 倍）
    。再參酌第9 條第7 款賠償上限之約定，本件原告得請求被
    告賠償之金額應以1,762,355 元計（即兩造已就違約賠償之
    計算及上限為特約，縱原告實際受損金額逾前述金額，或低
    於前述金額，亦於結果無影響。）。
五、綜上，原告本於契約關係請求被告賠償1,762,355 元（本件
    原告未為扣抵主張，是損害賠償額與已付或未付監造報酬數
    額無涉，併此敘明），及自94年5 月17日起至清償日止，按
    年息5%計算之利息，為有理由，應予准許。逾此部分之請求
    ，則屬無據，應併駁回。
六、兩造均陳明願供擔保請准宣告假執行或免為假執行宣告，經
    核原告勝訴部分，並無不合，爰各酌定相當之擔保金額准許
    之。至原告敗訴部分，其假執行之聲請已失所附麗，應併駁
    回。
七、兩造其餘主張或攻擊防禦方法，與本件判決之結果無涉，爰
    不逐一論列說明。
結論：原告之訴為一部有理由、一部無理由，依民事訴訟法第79
條、第390 條第2 項、第392條，判決如主文。
中    華    民    國    95    年    4     月    24    日
                  民事第一庭    法  官  黃信滿
以上正本係照原本作成
如對本判決上訴，須於判決送達後20日內向本院提出上訴狀
中    華    民    國    95    年    4     月    24    日
                                書記官  林月蓉


司法院資訊處製作；財團法人民間司法改革基金會備份。
